臺灣高等法院臺中分院刑事判決
110年度金上更一字第94號
上  訴  人  臺灣臺中地方檢察署檢察官
被      告  陳定安


被      告  黃彥齊



上  一  人
選任辯護人  蕭棋云律師（法扶律師）
上列上訴人因被告等加重詐欺等案件，不服臺灣臺中地方法院10
8年度訴字第1826號中華民國108年9月27日第一審判決（起訴案
號：臺灣臺中地方檢察署108年度少連偵字第271號），提起上訴
，並經臺灣臺中地方檢察署移送本院上訴審併案審理（108年度
偵字第28667號），前經本院上訴審判決後，經最高法院發回更
審，本院判決如下：
    主  文
原判決撤銷。
丙○○共同犯三人以上詐欺取財罪，處有期徒刑壹年壹月。未扣
案之犯罪所得新臺幣參仟元沒收之，於全部或一部不能沒收或不
宜執行沒收時，追徵其價額。
丁○○共同犯三人以上詐欺取財罪，累犯，處有期徒刑壹年壹月
。未扣案之犯罪所得新臺幣參仟元沒收之，於全部或一部不能沒
收或不宜執行沒收時，追徵其價額。
    事  實
一、丙○○（綽號陳小安）與丁○○（綽號螺絲或江江）（上開2人
    所涉犯刑法第339條之2由自動付款設備詐欺取財部分罪嫌，
    業經原審及本院判決不另為無罪之諭知確定）2人均明知蔡
    岳橙（綽號蔡橙，另案偵辦）所屬之詐欺集團，係3人以上
    ，以實施詐術為手段，成員間彼此分工詐欺犯罪階段行為，
    所組成具有持續性及牟利性之有結構性犯罪組織，竟仍意圖
    為自己不法之所有，與蔡岳橙、另名詐欺集團成員賴俊億（
    綽號「子謙」，擔任「車手」，經檢察官另案以108年度少
    連偵字第209號提起公訴）、少年甲（年籍詳卷，擔任「收
    簿手」，另案由警移送臺灣臺中地方法院少年法庭審理）基
    於三人以上共同詐欺取財、掩飾隱匿犯罪所得之來源及去向
    之一般洗錢及參與犯罪組織之犯意，於民國108年4月7日，
    丙○○經由蔡岳橙邀約而加入其所屬詐欺集團，再邀約丁○○一
    同加入，丙○○擔任俗稱「車手」之犯罪分工，負責持金融帳
    戶金融卡提領贓款，丁○○擔任俗稱「電腦手」之犯罪分工，
    負責以筆記型電腦及讀卡機查詢集團所持有之金融帳戶金融
    卡是否可以使用及有無詐騙所得款項入戶，約定報酬為每日
    新臺幣（下同）3000元，並於同年月7日上午，在臺中市北
    區太原路「儷金商務旅館」房間內，由蔡岳橙提供工作手機
    、筆記型電腦、讀卡機及黃慧嵐遭詐欺所提供之中華郵政股
    有限公司第000-00000000000000號金融帳戶提款卡暨密碼（
    提款卡暨密碼，係由少年甲於108年4月6日21時52分許，前
    往統一便利商店東山門市領取後，再持往臺中市北屯區熱河
    路與文昌三街口，交付予蔡岳橙與賴俊億）等物予丙○○等人
    ，分配由丁○○負責依蔡岳橙指示查詢金融帳戶餘額，丙○○負
    責依蔡岳橙指示提領金融帳戶內之詐欺贓款。上開詐欺集團
    其他成員旋於108年4月7日下午撥打電話予甲○○，佯稱係甲○○之友人，已更換行動電話號碼為0000000000號，現因急用
    而需借款，並以簡訊方式發送匯款帳號予甲○○，對其施用詐
    術致甲○○陷於錯誤，於同年月8日14時1分，前往高雄市○○區
    ○○路0段00號臺灣中小企業銀行北鳳山分行，將本人之現金3
    0萬元交付予銀行櫃檯人員匯款入黃慧嵐上開金融帳戶。蔡
    岳橙旋即指示丁○○查詢餘額以確定款項已入戶後，再指示賴
    俊億駕駛車號000-0000號重機車附載丙○○，於同年月8日14
    時54分許，在臺中市○區○○路000號淡溝郵局，輸入密碼而接
    續提領6萬元、6萬元、3萬元。丙○○再將提領所得贓款計15
    萬元交予賴俊億，賴俊億再轉交蔡岳橙。嗣經警於108年5月
    27日20時20分許，在臺中市北區榮華街與北興街口拘提賴俊
    億，並扣得蘋果牌IPHONE6手機2支等物，再循線查悉上情。
二、案經甲○○訴由臺中市政府警察局霧峰分局報告臺灣臺中地方
    檢察署檢察官偵查起訴。
    理  由
壹、證據能力方面：
一、按組織犯罪防制條例第12條第1項中段規定：「訊問證人之
    筆錄，以在檢察官或法官面前作成，並經踐行刑事訴訟法所
　　定訊問證人之程序者為限，始得採為證據。」以立法明文排
　  除被告以外之人於檢察事務官、司法警察官或司法警察調查
    中所為之陳述，得適用刑事訴訟法第159條之2、第159條之3
    及第159條之5等規定。此為刑事訴訟關於證據能力之特別規
    定，較諸刑事訴訟法證據章有關傳聞法則之規定嚴謹，且組
    織犯罪防制條例迭經修正，均未修正上開規定，自應優先適
    用。是在違反組織犯罪防制條例案件，證人於警詢時之陳述
    ，即絕對不具證據能力，無刑事訴訟法第159條之2、第159
    條之3及第159條之5等規定適用之餘地，自不得採為判決基
    礎。是本案關於證人之警詢筆錄，於被告丙○○、丁○○2人所
    犯組織犯罪防制條例部分，均不具有證據能力，本院於被告
    2人所犯參與犯罪組織罪部分，均排除證人之警詢筆錄作為
    證據，先予敘明。
二、按被告以外之人（包括證人、鑑定人、告訴人、被害人及共
    同被告等）於審判外之陳述，雖不符刑事訴訟法第159條之1
    至之4等4條之規定，而經當事人於審判程序同意作為證據，
    法院審酌該言詞陳述或書面陳述作成時之情況，認為適當者
    ，亦得為證據；當事人、代理人或辯護人於法院調查證據時
    ，知有刑事訴訟法第159條第1項不得為證據之情形，而未於
    言詞辯論終結前聲明異議者，視為有前項之同意；此於同法
    第159條之5定有明文。立法意旨在於傳聞證據未經當事人之
    反對詰問予以核實，原則上先予排除。惟若當事人已放棄反
    對詰問權，於審判程序中表明同意該等傳聞證據可作為證據
    ；或於言詞辯論終結前未聲明異議，基於尊重當事人對傳聞
    證據之處分權，及證據資料愈豐富，愈有助於真實發見之理
    念，且強化言詞辯論主義，使訴訟程序得以順暢進行，上開
    傳聞證據亦均具有證據能力。經查，本案檢察官、被告2人
    對於以下本案卷內相關證人之證述（含書面陳述）之證據能
    力，於本院審判期日均未就證據能力有所爭執，且迄至言詞
    辯論終結前亦未聲明異議，本院復審酌相關證人證述筆錄之
    作成，並無證據顯示有何違背程序規定情事，依據上述之說
    明，均應具有證據能力。
三、本案其餘非供述證據，檢察官、被告2人亦不爭執證據能力
    ，本院審酌該等證據作成及取得之程序均無違法之處，是後
    述所引用非供述證據之證據能力均無疑義，合先敘明。
貳、實體方面：
一、上揭犯罪事實，迭據被告丙○○、丁○○2人均坦承不諱，核與
    告訴人甲○○於警詢之指訴、證人黃慧嵐於警詢之陳述，及共
    犯賴俊億、少年甲於警偵訊之陳證述情節相符（警詢部分均
    不作為被告2人犯組織犯罪防制條例罪之證據），且有員警
    偵查報告、岳橙微信個資照片、少年甲領取包裹之道路監視
    影像列印畫面、統一便利商店東山門市監視影像列印畫面、
    共犯賴俊億駕車附載被告丙○○提領贓款之道路監視影像列印
    畫面、郵局監視影像列印畫面、黃慧嵐之內政部警政署反詐
    騙諮詢專線紀錄表影本、上開金融帳戶交易明細影本、交貨
    便寄件人顧客留存聯影本、統一超商代收款專用繳款證明影
    本、交貨便服務單影本、訊息截圖資料影本、告訴人甲○○之
    高雄市政府警察局林園分局中庄派出所陳報單影本、受理刑
    事案件報案三聯單影本、受理詐騙帳戶通報警示簡便格式表
    影本、金融機構聯防機制通報單影本、與詐欺集團成員之手
    機通話紀錄截圖影本、詐欺集團成員發送之帳號名稱資料簡
    訊截圖影本、車號000-0000號車輛詳細資料報表等附卷可稽
    。據上足認，被告2人之自白核與事實相符，洵堪採信。本
    案事證明確，被告2人上揭犯行，均堪予認定，應依法論科
    。
二、論罪部分：
  ㈠按組織犯罪防制條例第2條第1項、第2項規定：「本條例所稱
    犯罪組織，指三人以上，以實施強暴、脅迫、詐術、恐嚇為
    手段或最重本刑逾五年有期徒刑之刑之罪，所組成具有持續
    性『或』牟利性之有結構性組織。前項有結構性組織，指非為
    立即實施犯罪而隨意組成，不以具有名稱、規約、儀式、固
    定處所、成員持續參與或分工明確為必要」，是組織犯罪防
    制條例所規定之犯罪組織，則僅「三人以上，以實施強暴、
    脅迫、詐術、恐嚇為手段或最重本刑逾五年有期徒刑之刑之
    罪，所組成具有持續性『或』牟利性之有結構性組織」，即構
    成犯罪組織。又按組織犯罪防制條例於106年4月19日修正公
    布，自同年月21日施行，其中第2條第1項修正為：「本條例
    所稱犯罪組織，指三人以上，以實施強暴、脅迫、詐欺、恐
    嚇為手段或最重本刑逾5年有期徒刑之罪，所組成具有持續
    性及牟利性之有結構性組織。」107年1月3日再修正為：「
    具有持續性『或』牟利性之有結構性組織。」本案被告丙○○、
    丁○○所參與之詐欺集團，係3人以上，具持續性及牟利性，
    並以實施詐術為手段之有結構性之犯罪組織，已如前述。又
    組織犯罪防制條例係藉由防制組織型態之犯罪活動為手段，
    以達成維護社會秩序、保障人民權益之目的，乃於該條例第
    3條第1項前段與後段，分別對於「發起、主持、操縱、指揮
    」及「參與」犯罪組織者，依其情節不同而為處遇，行為人
    雖有其中一行為（如參與），不問其有否實施各該手段（如
    詐欺）之罪，均成立本罪。然在未經自首或有其他積極事實
    ，足以證明其確已脫離或解散該組織之前，其違法行為，仍
    繼續存在，即為行為之繼續，而屬單純一罪，至行為終了時
    ，仍論為一罪。而刑法上一行為觸犯數罪名之想像競合犯存
    在之目的，在於避免對於同一不法要素予以過度評價。自然
    意義之數行為，得否評價為法律概念之一行為，應就客觀構
    成要件行為之重合情形、主觀意思活動之內容、所侵害之法
    益與行為間之關連性等要素，視個案情節依社會通念加以判
    斷。刑法刪除牽連犯之規定後，原認屬方法目的或原因結果
    ，得評價為牽連犯之二犯罪行為間，如具有局部之同一性，
    或其行為著手實行階段可認為同一者，得認與一行為觸犯數
    罪名之要件相符，依想像競合犯論擬。倘其實行之二行為，
    無局部之重疊，行為著手實行階段亦有明顯區隔，依社會通
    念難認屬同一行為者，應予分論併罰。因而，行為人以一參
    與詐欺犯罪組織，並分工加重詐欺行為，同時觸犯參與犯罪
    組織罪及加重詐欺取財罪，雖其參與犯罪組織之時、地與加
    重詐欺取財之時、地，在自然意義上非完全一致，然二者仍
    有部分合致，且犯罪目的單一，依一般社會通念，認應評價
    為一罪方符合刑罰公平原則，應屬想像競合犯，如予數罪併
    罰，反有過度評價之疑，實與人民法律感情不相契合。再罪
    責原則為刑法之大原則，其含義有二，一為無責任即無刑罰
    原則（刑法第12條第1項規定：行為非出於故意或過失者不
    罰，即寓此旨）；另者為自己責任原則，即行為人祇就自己
    之行為負責，不能因他人之違法行為而負擔刑責。前者其主
    要內涵並有罪刑相當原則，即刑罰對人身自由之限制與所欲
    維護之法益，須合乎比例原則。不唯立法上，法定刑之高低
    應與行為人所生之危害、行為人責任之輕重相符；在刑事審
    判上既在實現刑罰權之分配正義，自亦應罪刑相當，罰當其
    罪。基於前述第一原則，責任之評價與法益之維護息息相關
    ，對同一法益侵害雙重評價，為過度評價；對法益之侵害未
    予評價，則評價不足，均為所禁。刑罰要求適度之評價，俾
    對法益之侵害為正當之維護。因此，加重詐欺罪係侵害個人
    財產法益之犯罪，其罪數計算，以被害人數、被害次數之多
    寡，決定其犯罪之罪數；核與參與犯罪組織罪之侵害社會法
    益，因應以行為人所侵害之社會全體利益為準據，認定係成
    立一個犯罪行為，有所不同。是以倘若行為人於參與犯罪組
    織之繼續中，先後加重詐欺數人財物，因行為人僅為一參與
    組織行為，侵害一社會法益，應僅就首次犯行論以參與犯罪
    組織罪及加重詐欺罪之想像競合犯，而其後之犯行，乃為其
    參與組織之繼續行為，為避免重複評價，當無從將一參與犯
    罪組織行為割裂再另論一參與犯罪組織罪，而與其後所犯加
    重詐欺罪從一重論處之餘地（最高法院107年度台上字第106
    6號判決意旨參照）。查本案被告丙○○、丁○○2人所參與者分
    別係詐欺集團領取詐欺款項之車手及電腦手，該詐欺集團尚
    有蔡岳橙、賴俊億及其他成員，是本案已知共犯人數，於被
    告2人加入前後共計有3人以上，已堪認定。參以本案詐欺集
    團成員係冒稱友人借款之方式施行詐術，誘使他人受騙匯款
    至人頭帳戶，再指派車手至提款機提領款項，組織縝密，分
    工精細，自須投入相當之成本、時間，自非隨意組成立即犯
    罪，顯係該當「三人以上，以實施詐術為手段，所組成具有
    持續性及牟利性之有結構性組織」，被告2人所參與之上開
    詐欺集團該當於「犯罪組織」無疑。
  ㈡按共同正犯之成立，只須具有犯意之聯絡與行為之分擔，既
    不問犯罪動機起於何人，亦不必每一階段犯行，均經參與，
    且意思之聯絡不限於事前有協議，即僅於行為當時有共同犯
    意之聯絡者，亦屬之。其表示之方法，亦不以明示通謀為必
    要，即相互間有默示之合致，亦無不可。而共同實施犯罪行
    為之人，在合同意思範圍以內，各自分擔犯罪行為之一部，
    相互利用他人之行為，以達其犯罪目的者，即應對全部所發
    生之結果，共同負責，是共同正犯在犯意聯絡範圍內之行為
    ，應同負全部責任。又共同實施犯罪之人，在合同意思範圍
    以內，各自分擔犯罪行為之一部，相互利用他人之行為，以
    達其犯罪之目的者，即應對於全部所發生之結果，共同負責
    ；共同正犯之意思聯絡，原不以數人間直接發生者為限，即
    有間接之聯絡者，亦包括在內。如甲分別邀約乙、丙犯罪，
    雖乙、丙間彼此並無直接之聯絡，亦無礙於其為共同正犯之
    成立。經查，被告丙○○、丁○○2人參與蔡岳橙、賴俊億等人
    所屬之詐欺集團係3人以上共同施行詐術，使告訴人甲○○受
    騙而款項匯至詐欺集團成員指定之帳戶後，再指派被告丁○○
    查詢餘額、被告丙○○前往自動櫃員機提領詐欺款項，係需由
    多人縝密分工方能完成之組織性、集團性犯罪，各角色彼此
    分工，各司其職，是被告2人與蔡岳橙、賴俊億等人及其等
    所屬之詐欺集團其他成員，彼此間均具有相互利用之共同犯
    意，並各自分擔部分犯罪行為，揆諸前揭裁判意旨及說明，
    被告2人仍應就該詐欺集團其他成員所為本案詐欺取財犯行
    負共同正犯之責任。是被告2人、蔡岳橙、賴俊億等及其等
    所屬詐欺集團其他成員彼此就本案犯行，具有犯意聯絡及行
    為分擔，應論以共同正犯。
  ㈢核被告2人所為，均係犯組織犯罪防制條例第3條第1項後段之
    參與犯罪組織罪、刑法第339條之4第1項第2款之三人以上共
    同詐欺取財罪及洗錢防制法第14條第1項一般洗錢罪。本案
    起訴書證據並所犯法條欄雖漏未論及組織犯罪防制條例第3
    條第1項後段之參與犯罪組織罪，然其犯罪事實欄業已載明
    被告2人參與具有持續性及牟利性之有結構性組織，且此部
    分與三人以上共同犯詐欺取財犯行間，有想像競合犯之裁判
    上一罪關係，應認已在檢察官起訴範圍內，並經原審公訴檢
    察官當庭增列，本院自應予以審理。
  ㈣被告丙○○上揭犯行中所為多次、接續性提領之行為，係基於
    同一詐欺取財目的而為，且係於密切接近之時、地實施，侵
    害同一法益，各行為之獨立性極為薄弱，依一般社會健全觀
    念，在時間差距上，難以強行分開，在主觀上顯均係基於同
    一之犯意接續為之，應均以接續犯評價而各論以一加重詐欺
    取財罪。
  ㈤被告丁○○前於106年間，因施用毒品案件，經臺灣新北地方法
    院以106年度審簡字第1874號判決判處有期徒刑2月確定，於
    107年3月5日易科罰金執行完畢，此有臺灣高等法院被告前
    案紀錄表在卷可稽，其於有期徒刑執行完畢後，5年內故意
    再犯本件有期徒刑以上之罪，為累犯；又參諸司法院釋字第
    775號解釋意旨，審酌被告丁○○上開前案，罪質與本件迥異
    ，二者不法關聯性甚微，本件亦無任何事證可據以認定被告
    丁○○有特別惡性及對刑罰反應力薄弱之具體事由，復衡酌被
    告丁○○之犯罪情節，倘若一概加重法定最低本刑，將致生被
    告丁○○所受之刑罰超過其於本案所應負擔之罪責，對其人身
    自由不免造成過苛之侵害，為避免發生罪刑不相當之情形，
    就本件個案，爰不依上開規定加重其刑。
  ㈥至於公訴意旨認被告丙○○、丁○○成年人與共犯少年甲共同實
    施犯罪，應依兒童及少年福利與權益保障法第112條第1項前
    段之規定，加重其刑等語。惟查，被告2人均供稱不知有少
    年甲等語（參原審卷第44頁），少年甲於偵查中亦陳稱沒有
    見過被告2人之情在卷（參108年他字第4144號卷第436頁）
    ，且被告2人係分別擔任電腦手及車手工作，與少年甲所為
    係領取人頭帳戶包裹部分，工作內容可以截然劃分，被告2
    人並不當然會與少年甲接觸，卷內亦無證據足資證明被告2
    人就本案與少年甲有所接觸，是難認被告2人有加重處罰規
    定之適用，檢察官此部份所指，容有誤會。
  ㈦按想像競合犯之處斷刑，本質上係「刑之合併」，其所謂從
　　一重處斷，乃將想像競合犯組成之評價上數罪，合併為科刑
　　一罪，其所對應之刑罰，亦合併其評價上數罪之數法定刑，
　　而為一個處斷刑。易言之，想像競合犯侵害數法益者皆成立
　　犯罪，論罪時必須輕、重罪併舉論述，同時宣告所犯各罪名
　　，包括各罪有無加重、減免其刑之情形，亦應說明論列，量
　　刑時併衡酌輕罪部分量刑事由，評價始為充足，然後依刑法
　　第55條前段規定「從一重處斷」，非謂對於其餘各罪可置而
　　不論。因此，法院決定處斷刑時，雖以其中最重罪名之法定
　　刑，做為裁量之準據，惟於裁量其輕重時，仍應將輕罪合併
　　評價在內（最高法院108年度台上字第4405、4408號判決意
  　旨參照）。被告2人係犯刑法第339條之4第1項第2款之三人
　　以上共同犯詐欺取財罪、洗錢防制法第14條第1項之一般洗
　　錢罪、組織犯罪防制條例第3條第l項後段之參與犯罪組織罪
　　，已如前述。而查，洗錢防制法第16條第2項規定：「犯前
　　二條之罪，在偵查或審判中自白者，減輕其刑。」另組織犯
　　罪防制條例第8條第1項後段亦規定：「犯第3條之罪…偵查
　　及審判中均自白者，減輕其刑。」被告2人就本案犯罪事
　　實，迭於偵訊及法院審理時均坦承不諱，是其2人就所犯洗
　　錢防制法及組織犯罪防制條例部分，自均依上開規定減輕其
　　刑，雖其2人均應從一重之加重詐欺取財罪處斷，惟仍應於
　　量刑時予以審酌。
　㈧另按：修正前組織犯罪防制條例，對發起、主持、操縱、指
    揮或參與集團性、常習性及脅迫性或暴力性犯罪組織者，應
    於刑後強制工作之規定，經司法院釋字第528號解釋尚不違
    憲；嗣該條例第2條第1項所稱之犯罪組織，經二次修正，已
    排除原有之「常習性」要件，另將實施詐欺手段之具有持續
    性或牟利性之有結構性組織，納入本條例適用範圍，並對參
    與犯罪組織行為人，於第3條第1項後段但書規定「參與情節
    輕微者，得減輕或免除其刑」。惟同條第3項仍規定：「應
    於刑之執行前，令入勞動場所，強制工作，其期間為三年」
    ，而未依個案情節，區分行為人是否具有反社會的危險性及
    受教化矯治的必要性，一律宣付刑前強制工作3年。然則，
    衡諸該條例所規定之強制工作，性質上原係對於有犯罪習慣
    ，或因遊蕩、懶惰成習而犯罪者所為之處置，修正後該條例
    既已排除常習性要件，從而，本於法律合憲性解釋原則，依
    司法院釋字第471號關於行為人有無預防矯治其社會危險性
    之必要，及比例原則等與解釋意旨不相衝突之解釋方法，為
    目的性限縮，對犯該條例第3條第1項之參與犯罪組織罪者，
    視其行為之嚴重性、表現之危險性、對於未來行為之期待性
    ，以及所採措施與預防矯治目的所需程度，於有預防矯治其
    社會危險性之必要，且符合比例原則之範圍內，由法院依該
    條例第3條第3項規定，一併宣告刑前強制工作（最高法院10
    8年度台上大字第2306號裁定可資參照）。本院經審酌被告2
    人參與前開詐欺集團之犯罪組織時，年紀尚輕，受該集團其
    他成員指揮負責查詢人頭帳戶餘額以確認贓款是否匯入，及
    前往提領被害人匯入人頭帳戶內之款項，係居於該組織之下
    層地位，其2人參與時間不長，其2人並經分別判處1年以上
    有期徒刑，本院審酌其2人行為之嚴重性、表現之危險性、
    對於未來行為之期待性，以及所採措施與預防矯治目的所需
    程度，認若再對其2人諭知強制工作，尚無必要，且有違比
    例原則，爰不諭知強制工作。又公訴及上訴意旨認被告丙○○
    、丁○○所犯上開參與犯罪組織及加重詐欺取財等罪，應予分
    論併罰等語，依前開最高法院判決意旨說明，尚有未合，併
    予指明。
  ㈨檢察官起訴之部分，與移送本院前審併案審理部分（108年度
    偵字第28667號），核屬同一事實，本院自得就移送併辦之
    部分併予審理，併此敘明。
三、撤銷改判理由：
  ㈠原審經審理結果，認被告丙○○、丁○○上揭犯行之犯罪事證明
    確，予以論罪科刑，固非無見；惟查，原判決未及適用上開
    最法院大法庭見解，逕認基於法律整體適用不得割裂原則，
    尚無組織犯罪防制條例第3條第3項令入勞動場所強制工作規
    定之適用，尚有未洽。檢察官上訴意旨，以被告2人所犯加
    重詐欺取財罪與參與犯罪組織罪，應予分論併罰，且應依組
    織犯罪防制條例第3條第3項之規定，諭知被告2人強制工作
    。惟查，關於被告2人所犯加重詐欺取財罪、參與犯罪組織
    罪及一般洗錢罪間之法律關係，應認係一行為觸犯上開三罪
    名，為想像競合犯，理由已詳述於前，且是否諭知強制工作
    ，應審酌其行為之嚴重性、表現之危險性、對於未來行為之
    期待性，以及所採措施與預防矯治目的所需程度，而非不分
    輕重一併宣告刑前強制工作，是檢察官之上訴意旨，與109
    年2月13日宣示之最高法院大法庭108年度台上大字第2306號
    裁定意旨不符（關於最高法院大法庭裁定理由，詳如後述）
    ，且本院經審酌後，認不對被告2人諭知強制工作，理由已
    如上述，是檢察官之上訴並無理由，惟因原判決關於此部分
    既有上開違誤，爰將原判決予以撤銷改判。
  ㈡爰審酌被告2人無視於政府一再宣誓掃蕩詐騙取財犯罪之決心
    ，執意以身試法，且正值年輕力盛之年齡，不思循正當途徑
    以謀取生活所需，反貪圖不法利益，加入詐欺集團，共同詐
    取他人財物，影響社會治安，惟斟酌被告丙○○、丁○○犯後均
    能坦承犯行，尚有悔意，兼衡本案之犯罪動機、目的、手段
    、詐騙金額、分工角色之狀況，暨其等自陳之智識程度、生
    活與經濟狀況等一切情狀，分量處如主文第2、3項所示之刑
    。至於是否諭知強制工作部分，本院則已敘明如前，即不對
    被告2人諭知強制工作。
  ㈢沒收部分：
    按犯罪所得，屬於犯罪行為人者，沒收之，於全部或一部不
    能沒收或不宜執行沒收時，追徵其價額。刑法第38條之1第1
    項前段、第3項分別定有明文。次按有關共同正犯犯罪所得
    之沒收、追繳或追徵，應就各人所分得者為之。又所謂各人
    「所分得」，係指各人「對犯罪所得有事實上之處分權限」
    ，法院應視具體個案之實際情形而為認定：倘若共同正犯各
    成員內部間，對於不法利得分配明確時，應依各人實際分配
    所得沒收（最高法院104年度第13次刑事庭會議決議、104年
    度台上字第3937號判決意旨參照）。本案被告丙○○、丁○○參
    與詐騙集團之酬勞各為新臺幣3000元，為其2人本案犯罪所
    得，雖未扣案，仍應依刑法第38條之1第1項前段之規定宣告
    沒收，並依同法第38條之1第3項之規定，諭知於全部或一部
    不能沒收或不宜執行沒收時，追徵其價額。另被告丙○○提領
    之款項則已交予賴俊億，業經被告丙○○供述明確，且依卷內
    證據亦查無被告2人就此部分有取得其他犯罪所得，爰不予
    宣告沒收。至於本案用以查詢人頭帳戶餘額之筆電、讀卡機
    及工作機等物，均非被告丙○○、丁○○所有，且已由蔡岳橙收
    回，爰不予宣告沒收或追徵其價額，附此敘明。
據上論斷，應依刑事訴訟法第369條第1項前段、第364條、第299
條第1項前段，組織犯罪防制條例第3條第1項後段、第8條第2項
，洗錢防制法第14條第1項、第16條第2項，刑法第11條、第28條
、第339條之4第1項第2款、第55條、第47條第1項、第38條之1第
1項前段、第3項，刑法施行法第1條之1第1項，判決如主文。
本案經檢察官蔡仲雍起訴及移送併案審理、檢察官葉芳如提起上
訴，檢察官乙○○到庭執行職務。
中　　華　　民　　國　　110 　年　　8 　　月　　5 　　日
　　　　　　刑事第八庭  審判長法  官  林  清  鈞
                         　   法　官  黃  小  琴
                              法  官  郭  瑞  祥
以上正本證明與原本無異。
如不服本判決應於收受送達後二十日內向本院提出上訴書狀，其
未敘述上訴之理由者，並得於提起上訴後二十日內向本院補提理
由書（均須按他造當事人之人數附繕本）「切勿逕送上級法院」
。
                              書記官  賴  淵  瀛 
　　　　　　　　　　　　　　　
中　　華　　民　　國　　110 　年　　8 　　月　　5 　　日
附錄本判決論罪科刑之法條：
組織犯罪防制條例第2 條
本條例所稱犯罪組織，指三人以上，以實施強暴、脅迫、詐術、
恐嚇為手段或最重本刑逾5 年有期徒刑之刑之罪，所組成具有持
續性或牟利性之有結構性組織。
前項有結構性組織，指非為立即實施犯罪而隨意組成，不以具有
名稱、規約、儀式、固定處所、成員持續參與或分工明確為必要
。
組織犯罪防制條例第3 條
發起、主持、操縱或指揮犯罪組織者，處3 年以上10年以下有期
徒刑，得併科新臺幣1 億元以下罰金；參與者，處6 月以上5 年
以下有期徒刑，得併科新臺幣1 千萬元以下罰金。但參與情節輕
微者，得減輕或免除其刑。
具公務員或經選舉產生之公職人員之身分，犯前項之罪者，加重
其刑至二分之一。
犯第1 項之罪者，應於刑之執行前，令入勞動場所，強制工作，
其期間為3 年。
前項之強制工作，準用刑法第90條第2 項但書、第3 項及第98條
第2 項、第3 項規定。
以言語、舉動、文字或其他方法，明示或暗示其為犯罪組織之成
員，或與犯罪組織或其成員有關聯，而要求他人為下列行為之一
者，處3 年以下有期徒刑，得併科新臺幣3 百萬元以下罰金：
一、出售財產、商業組織之出資或股份或放棄經營權。
二、配合辦理都市更新重建之處理程序。
三、購買商品或支付勞務報酬。
四、履行債務或接受債務協商之內容。
前項犯罪組織，不以現存者為必要。
以第5 項之行為，使人行無義務之事或妨害其行使權利者，亦同
。
第5 項、第7 項之未遂犯罰之。

洗錢防制法第14條
有第二條各款所列洗錢行為者，處7 年以下有期徒刑，併科新臺
幣5 百萬元以下罰金。
前項之未遂犯罰之。
前二項情形，不得科以超過其特定犯罪所定最重本刑之刑。

中華民國刑法第339 條之4
犯第339 條詐欺罪而有下列情形之一者，處1 年以上7 年以下有
期徒刑，得併科1 百萬元以下罰金：
一、冒用政府機關或公務員名義犯之。
二、三人以上共同犯之。
三、以廣播電視、電子通訊、網際網路或其他媒體等傳播工具，
    對公眾散布而犯之。
前項之未遂犯罰之。